【裁判字號】    92,易,1679
【裁判日期】    920718
【裁判案由】    違反醫師法
【裁判全文】
臺灣板橋地方法院刑事判決                        九十二年度易字第一六七九號
    被      告  甲○○
    選任辯護人  邱基祥律師
右列被告因違反醫師法案件，經檢察官提起公訴（九十二年度偵字第八八九三號），
本院判決如左：
    主  文
甲○○無罪。
    理  由
一、公訴意旨略以：被告甲○○明知自己未取得合法醫師資格，竟自不詳時間起，在
    位於臺北縣泰山鄉○○路○段五三號二樓處，為不特定人診斷病情及注射藥劑治
    病，擅自執行醫療業務。嗣於九十二年三月二十日十四時三十分許，經臺北縣政
    府衛生局會同台北縣政府警察局新莊分局泰山派出所員警，在上址查獲，並扣得
    其所有之三ＣＣ空針筒二支、裝有ESTOL-DEPOT之空瓶二個等物。因認被告涉有
    違反醫師法第二十八條之罪嫌等語。
二、按犯罪事實應依證據認定之，無證據不得推定其犯罪事實。又不能證明被告犯罪
    者，應諭知無罪之判決，刑事訴訟法第一百五十四條、第三百零一條第一項定有
    明文。所謂證據，係指足以認定被告確有犯罪行為之積極證據而言，該項證據自
    須適合於被告犯罪事實之認定，始得採為斷罪資料，最高法院二十九年度上字第
    三一○五號著有判例。如未能發現相當證據，或證據不足以證明，自不能以推測
    或擬制之方法，以為裁判基礎。且認定犯罪事實所憑之證據，無論為直接證據或
    間接證據，其為訴訟上之證明，須於通常一般之人均不致於有所懷疑，而得確信
    其為真實之程度者，始得據之為有罪之認定，倘其證明尚未達到此一程度，而有
    合理性懷疑存在時，即無從為有罪之確信，最高法院四十年度臺上字第八十六號
    、七十六年度臺上字第四九八六號判例可資參照。
三、公訴意旨認被告甲○○涉有違反醫師法罪嫌，無非係以臺北縣衛生局人員乙○○
    於檢查被告執業場所時所拍照片、扣案之三ＣＣ空針筒二支、裝有ESTOL-DEPOT
    之空瓶二個等物為主要論據。訊據被告堅決否認有違反醫師法犯行，辯稱：我有
    護士、助產士資格，有為產婦進行檢查，但沒有進行醫療行為；垃圾桶內之空針
    筒、針劑，是鄰人帶來請我幫忙解說及注射，我看上面有醫師指示，應該沒有危
    險性，所以才幫忙注射等語。經查：
  (一)按助產士業務如左：一、接生；二、產前檢查及保健指導；三、產後檢查及保健
    指導；四、嬰兒保健指導；五、生育指導，助產士法第十八條第一項定有明文。
    是醫療業務固須具備醫師資格者使得執行之，惟對於產前檢查、接生、產後保健
    等行為，助產士仍得為之，僅涉及醫療行為領域，須於醫師指示下為之。而本件
    被告固不否認有為產婦作產檢、內診等行為，並有產台、換藥車、產科器械（包
    括鴨嘴器、鑷子、抽吸器、擴張器及持針器）等為據，惟被告具有助產士資格，
    並領有助產士開業執照，有助產士證書、開業執照各一紙附卷足據（見偵查卷第
    三十頁、第三十二頁）。是被告於上開場所內為產婦進行產前檢查，或為產前檢
    查時必要之內診，尚非刑事不法行為。且由本件事證中，尚難證明被告除為不特
    定產婦進行產檢、內診外，更有擅自施以醫療行為之犯行，自不能僅憑卷附照片
    中之產台、換藥車、及鴨嘴器、鑷子、抽吸器、擴張器、持針器等產科器械，逕
    認被告有逾越助產士權限而進行醫療行為之犯行，並繩以違反醫師法之罪。
  (二)又本件雖另扣得三ＣＣ空針筒二支、裝有ESTOL-DEPOT之空瓶二個等物，被告亦
    不否認有為病患注射針劑之事實，惟辯稱該針劑附有醫師指示，且伊僅是義務幫
    忙等語。而醫師法第二十八條所指之執行醫療業務，乃指行為人有反覆為醫療行
    為為其社會活動之犯意而執行醫療行為，始足當之。而本件被告具有護士、護理
    師資格，有護士、護理師執照各一紙在卷為憑（見偵查卷第二十九頁、第三十一
    頁），是其具有進行醫療輔助行為之專業能力，堪以認定。而醫療輔助行為，本
    得於醫師指示下由護理人員行之，故前至被告藥局之鄰人信任被告之專業，託其
    代為注射醫師處分之針劑，當非意外。且本件經臺北縣政府衛生局人員檢查結果
    ，除垃圾桶內空針筒及ESTOL-DEPOT之空針劑瓶二個等物，藥櫃上並無其他未使
    用之針筒、針劑，除有該局工作日誌表、現場照片在卷外（見偵查卷第十五頁、
    第二十四頁以下），並據證人乙○○證述明確（見本院九十二年七月八日訊問筆
    錄）。足認被告營業所內，本無針筒、針劑，是被告辯稱垃圾桶內之空針筒、針
    劑係受人所託，代為注射後留下等語，應非虛言。而本件所查獲既係被告之偶發
    行為，難以證明被告有反覆為之之意思或行逕，自難認定為擅自執行醫療業務之
    犯行。
  (三)又卷附病歷摘要，係由被告針對病患黃玲珠至醫事檢驗所檢查後之報告做整理、
    解說，有該病歷摘要、檢驗報告等為據（見偵查卷第十一頁以下）。被告既有護
    士、護理師等資格，對於健康保健事項進行答詢或建議，尚非法所不許。且被告
    除整理病患並歷外，既未為進一步之診查或開立處方，且本件病歷摘要，亦係出
    於偶發，而未據被告反覆執以為業，自與醫師法第二十八條犯行有間。簡之，縱
    認被告所為之上開紀錄屬於處方，又縱認被告有為某病患施打針劑，惟本件並未
    查獲其他空白或已記載之處方，亦未查扣其他已使用或未使用之針筒、針劑，仍
    不足認定被告係以反覆執行醫療行為為業務。此外，復查無其他積極證據足證被
    告有公訴人所指犯行。本件被告犯罪既屬不能證明，揆以首揭說明，應為被告無
    罪之諭知。
據上論斷，應依刑事訴訟法第三百零一條第一項，判決如主文。
本案經檢察官馬中琍到庭執行職務。
中      華      民      國    九十二    年      七      月     十八     日
                                  臺灣板橋地方法院刑事第六庭
                                          法  官  林漢強
右正本證明與原本無異。
如不服本判決，應於判決送達後十日內，向本院提出上訴狀。
                                          書記官  黃大千
中      華      民      國    九十二    年      七      月     十八     日


司法院資訊處製作；財團法人民間司法改革基金會備份。
